---
title: "Ubi_Kayu_rawpro"
author: "Aulia Dini Rafsanjani"
date: "`r Sys.Date()`"
output: html_document
---

Dokumentasi ini dibuat sebagai bagian dari penyusunan neraca komoditas pada industri pati ubi kayu. 

Data mentah diterima dalam bentuk excel dengan nama pro file. 

Penghitungan didasarkan pada kode KBKI dan deskripsi yang mengandung istilah tepung tapioka, pati ubi kayu dan sejenisnya. Untuk menjalankan proses ini, proses filtering data dilakukan secara manual menggunakan spreadsheet untuk selanjutnya diolah menggunakan R. 

Series yang disajikan adalah tahun 2019-2022. 

Grafik yang ditampilkan yaitu :

1. Jumlah perusahaan 

2. Jumlah tenaga kerja

3. Total output. Output didekati dari nilai produksi. 

4. Sebaran jumlah perusahaan 

```{r setup, include=FALSE}
knitr::opts_chunk$set(echo = TRUE)
```

### Baca dataset

```{r}
# read dataset
pro22 <- read_excel("/Users/auliadinirafsanjani/Documents/Industri/01 Agro Summary/Data STPIM/prod Tapioka 2022.xlsx", sheet = "Tabel")
pro22 <- pro22[-nrow(pro22), ]

pro21 <- read_excel("/Users/auliadinirafsanjani/Documents/Industri/01 Agro Summary/Data STPIM/prod Tapioka 2021.xlsx", sheet = "Tabel")
pro21 <- pro21[-nrow(pro21), ]

pro20 <- read_excel("/Users/auliadinirafsanjani/Documents/Industri/01 Agro Summary/Data STPIM/prod Tapioka 2020.xlsx", sheet = "Tabel")
pro20 <- pro20[-nrow(pro20), ]

pro19 <- read_excel("/Users/auliadinirafsanjani/Documents/Industri/01 Agro Summary/Data STPIM/prod Tapioka 2019.xlsx", sheet = "Tabel")
pro19 <- pro19[-nrow(pro19), ]
```

### Jumlah Perusahaan

```{r}
library(dplyr)
library(ggplot2)

# Create a list of datasets with corresponding years
data_list <- list(
  "2019" = pro19,
  "2020" = pro20,
  "2021" = pro21,
  "2022" = pro22
)

# Count number of rows (total establishments) for each year
row_counts <- lapply(names(data_list), function(year) {
  data <- data_list[[year]]
  tibble(
    Year = as.integer(year),
    Total_Establishments = nrow(data)
  )
}) %>%
  bind_rows()

# Print the summary table
print(row_counts)

# Create bar chart with dark orange bars, labels, and y-axis limit = 200
plot1 <- ggplot(row_counts, aes(x = factor(Year), y = Total_Establishments)) +
  geom_col(fill = "darkorange", width = 0.6) +
  geom_text(aes(label = Total_Establishments),
            vjust = -0.5, size = 4, color = "black") +
  scale_y_continuous(limits = c(0, 200)) +  
  labs(
    title = "Jumlah Perusahaan Industri Pati Ubi Kayu (2019–2022)",
    x = "Tahun",
    y = "Jumlah Perusahaan"
  ) +
  theme_minimal() +
  theme(
    plot.title = element_text(hjust = 0.5, face = "bold"),
    axis.text = element_text(size = 12),
    axis.title = element_text(size = 13)
  )

# print
print(plot1)

# Save the plot as JPEG
ggsave(filename = "plot1.jpeg", 
       plot = plot1, 
       width = 10, height = 6, units = "in", 
       dpi = 300)
```

### Nilai Produksi

```{r}
library(dplyr)
library(ggplot2)

# Create a list of datasets with corresponding years
data_list <- list(
  "2019" = pro19,
  "2020" = pro20,
  "2021" = pro21,
  "2022" = pro22
)

# Count number of rows (total establishments) for each year
Total_Output <- lapply(names(data_list), function(year) {
  data <- data_list[[year]]
  tibble(
    Year = as.integer(year),
    Total_Output = sum(data$`Nilai (000)`) / 1e9
  )
}) %>%
  bind_rows()

# Print the summary table
print(Total_Output)

# Function to format numbers with point as thousands and comma as decimals
format_label <- function(x) {
  sapply(x, function(value) {
    parts <- strsplit(sprintf("%.2f", value), "\\.")[[1]]
    integer <- as.integer(parts[1])
    decimal <- parts[2]
    integer_formatted <- format(integer, big.mark = ".", scientific = FALSE)
    paste0(integer_formatted, ",", decimal)
  })
}

# Create bar chart with dark orange bars, labels, and y-axis limit = 200
plot2 <- ggplot(Total_Output, aes(x = Year, y = Total_Output)) +
  geom_line(color = "darkgrey", size = 1.2) +
  geom_point(color = "darkgrey", size = 3) +
  geom_text(aes(label = format_label(Total_Output)), vjust = -0.5, size = 4) +
  labs(
    title = "Total Output Industri Pati Ubi Kayu (2019–2022)",
    x = "Tahun",
    y = "Total Output (Triliun Rp)"
  ) +
  scale_x_continuous(breaks = 2019:2022) +
  scale_y_continuous(
    limits = c(5, 15),
    labels = format_label
  ) +
  theme_minimal() +
  theme(
    plot.title = element_text(hjust = 0.5, face = "bold"),
    axis.text = element_text(size = 12),
    axis.title = element_text(size = 13)
  )

# print
print(plot2)

# Save the plot as JPEG
ggsave(filename = "plot2.jpeg", 
       plot = plot2, 
       width = 10, height = 6, units = "in", 
       dpi = 300)
```

### Sebaran

```{r}
# create map
# open the map file
geojson_data <- st_read("/Users/auliadinirafsanjani/Documents/Industri/01 Agro Summary/indonesia-prov.geojson")
```

```{r}
library(dplyr)
library(ggplot2)
library(sf)
library(viridis)

# extract prov
pro22$Dprovi22 <- substr(pro22$KIP, 1, 2)

# 1️⃣ Compute total establishments by province
prov_join <- pro22 %>%
  group_by(Dprovi22) %>%
  summarise(count_22 = n()) %>%
  ungroup() %>%
  rename(kode = Dprovi22)  # make sure it matches the geojson 'kode' column

prov_join$kode <- as.integer(prov_join$kode)

# 2️⃣ Join with geojson map data
merged_data <- geojson_data %>%
  left_join(prov_join, by = "kode")

# 3️⃣ Create choropleth map
peta1 <- ggplot(data = merged_data) +
  geom_sf(aes(fill = count_22), color = "white") +  # color = "white" for borders
  scale_fill_viridis_c(option = "plasma", na.value = "grey90") +  # nice color scale
  theme_minimal() +
  labs(
    title = "Peta Sebaran Industri Pati Ubi Kayu tahun 2022",
    fill = "Jumlah",
    caption = "Sumber: STPIM2023"
  ) +
  theme(
    plot.caption = element_text(hjust = 0, size = 10, face = "italic"),
    plot.title = element_text(hjust = 0.5, face = "bold")
  )

# print
print(prov_join)
print(peta1)

# Save the plot as JPEG
ggsave(filename = "peta1.jpeg", 
       plot = peta1, 
       width = 10, height = 6, units = "in", 
       dpi = 300)
```

### Tenaga Kerja

```{r}
# read dataset
stpim22 <- read_excel("/Users/auliadinirafsanjani/Documents/Industri/01 Agro Summary/Data STPIM/mfg22h.xlsx")
stpim21 <- read_excel("/Users/auliadinirafsanjani/Documents/Industri/01 Agro Summary/Data STPIM/mfg21e.xlsx", sheet = "Data")
stpim20 <- read_excel("/Users/auliadinirafsanjani/Documents/Industri/01 Agro Summary/Data STPIM/mfg20f.xlsx")
stpim19 <- read_excel("/Users/auliadinirafsanjani/Documents/Industri/01 Agro Summary/Data STPIM/mfg19E.xlsx")
```

```{r}
library(dplyr)
#variable nou banyak NA di tahun sebelum 2022, jangan dipakai

# Select the variables you need from stpim22
stpim22_sub1 <- stpim22 %>%
  select(Kipb, Lprnop22, Lprnon22, Lnpnop22, Lnpnon22, Lprnou22, Lnpnou22, Ltlnou22)

stpim22_sub1 <- stpim22_sub1 %>%
  rename(KIP = Kipb)

# Join with pro22 by the KIP key
join_pro22 <- pro22 %>%
  left_join(stpim22_sub1, by = "KIP")

# Select the variables you need from stpim22
stpim21_sub1 <- stpim21 %>%
  select(Kipb, Lprnof21, Lprnol21, Lnpnof21, Lnpnol21, Lprnou21, Lnpnou21, Ltlnou21)

stpim21_sub1 <- stpim21_sub1 %>%
  rename(KIP = Kipb)

# Join with pro22 by the KIP key
join_pro21 <- pro21 %>%
  left_join(stpim21_sub1, by = "KIP")

# Select the variables you need from stpim22
stpim20_sub1 <- stpim20 %>%
  select(Kipb, Lprnof20, Lprnol20, Lnpnof20, Lnpnol20, Lprnou20, Lnpnou20, Ltlnou20)

stpim20_sub1 <- stpim20_sub1 %>%
  rename(KIP = Kipb)

# Join with pro22 by the KIP key
join_pro20 <- pro20 %>%
  left_join(stpim20_sub1, by = "KIP")

# Select the variables you need from stpim22
stpim19_sub1 <- stpim19 %>%
  select(Kipb, Lprnof19, Lprnol19, Lnpnof19, Lnpnol19, Lprnou19, Lnpnou19, Ltlnou19)

stpim19_sub1 <- stpim19_sub1 %>%
  rename(KIP = Kipb)

# Join with pro22 by the KIP key
join_pro19 <- pro19 %>%
  left_join(stpim19_sub1, by = "KIP")
# ada 2 perusahaan di 2019 tidak isi TK
```

```{r}
library(dplyr)
library(ggplot2)
library(scales)  # for label formatting

# Create a named list of datasets and their corresponding tk variable names
data_list <- list(
  "2019" = join_pro19$Ltlnou19,
  "2020" = join_pro20$Ltlnou20,
  "2021" = join_pro21$Ltlnou21,
  "2022" = join_pro22$Ltlnou22
)

# Compute total TK (sum) per year
tk_summary <- lapply(names(data_list), function(year) {
  tibble(
    Year = as.integer(year),
    Total_TK = sum(data_list[[year]], na.rm = TRUE)
  )
}) %>%
  bind_rows()

# Print summary table
print(tk_summary)

# Create bar chart with dark brown bars and thousand separators
plot3 <- ggplot(tk_summary, aes(x = factor(Year), y = Total_TK)) +
  geom_col(fill = "saddlebrown", width = 0.6) +
  geom_text(aes(label = format(Total_TK, big.mark = ".", decimal.mark = ",")),
            vjust = -0.5, size = 4, color = "black") +
  scale_y_continuous(
    limits = c(0, 15000),
    labels = label_number(big.mark = ".", decimal.mark = ",")
  ) +
  labs(
    title = "Total Tenaga Kerja pada Industri Pati Ubi Kayu tahun 2019–2022",
    x = "Tahun",
    y = "Total Tenaga Kerja"
  ) +
  theme_minimal() +
  theme(
    plot.title = element_text(hjust = 0.5, face = "bold"),
    axis.text = element_text(size = 10),
    axis.title = element_text(size = 12)
  )

#print result
print(tk_summary)
print(plot3)

# Save the plot as JPEG
ggsave(filename = "plot3.jpeg", 
       plot = plot3, 
       width = 10, height = 6, units = "in", 
       dpi = 300)
```

### Arsip

```{r}
join_pro22$tk22 <- join_pro22$Lprnop22 + join_pro22$Lprnon22 + join_pro22$Lnpnop22 + join_pro22$Lnpnon22

join_pro21$tk21 <- join_pro21$Lprnof21 + join_pro21$Lprnol21 + join_pro21$Lnpnof21 + join_pro21$Lnpnol21

join_pro20$tk20 <- join_pro20$Lprnof20 + join_pro20$Lprnol20 + join_pro20$Lnpnof20 + join_pro20$Lnpnol20

join_pro19$tk19 <- join_pro19$Lprnof19 + join_pro19$Lprnol19 + join_pro19$Lnpnof19 + join_pro19$Lnpnol19
```

```{r}
library(dplyr)
library(ggplot2)
library(scales)  # for label formatting

# Create a named list of datasets and their corresponding tk variable names
data_list <- list(
  "2019" = join_pro19$tk19,
  "2020" = join_pro20$tk20,
  "2021" = join_pro21$tk21,
  "2022" = join_pro22$tk22
)

# Compute total TK (sum) per year
tk_summary <- lapply(names(data_list), function(year) {
  tibble(
    Year = as.integer(year),
    Total_TK = sum(data_list[[year]], na.rm = TRUE)
  )
}) %>%
  bind_rows()

# Print summary table
print(tk_summary)

# Create bar chart with dark brown bars and thousand separators
plot4 <- ggplot(tk_summary, aes(x = factor(Year), y = Total_TK)) +
  geom_col(fill = "saddlebrown") +
  geom_text(aes(label = format(Total_TK, big.mark = ".", decimal.mark = ",")),
            vjust = -0.5, size = 4, color = "black") +
  scale_y_continuous(
    limits = c(0, 15000),
    labels = label_number(big.mark = ".", decimal.mark = ",")
  ) +
  labs(
    title = "Total Tenaga Kerja pada Industri Pati Ubi Kayu tahun 2017–2022",
    x = "Tahun",
    y = "Total Tenaga Kerja"
  ) +
  theme_minimal() +
  theme(
    plot.title = element_text(hjust = 0.5, face = "bold"),
    axis.text = element_text(size = 10),
    axis.title = element_text(size = 12)
  )

#print result
print(tk_summary)
print(plot4)
```


